臺灣高等法院刑事判決
110年度金上訴字第3號
上  訴  人  
即  被  告  李政芳



選任辯護人  馬在勤律師
            陳佳雯律師
            袁啟恩律師
上列上訴人因違反期貨交易法案件，不服臺灣桃園地方法院109
年度金訴更一字第1號，中華民國109年11月30日第一審判決（起
訴案號：臺灣桃園地方檢察署107年度偵字第14161號），提起上
訴，本院判決如下：
    主  文
原判決關於沒收部分撤銷。
其他上訴駁回。
未扣案犯罪所得新臺幣玖萬貳仟元沒收之，於全部或一部不能沒
收或不宜執行沒收時，追徵其價額。
    犯罪事實
一、李政芳明知未經金融監督管理委員會（下稱金管會）許可，
    不得經營期貨顧問事業，竟基於非法經營期貨顧問事業之犯
    意，自民國106年2月間，在其桃園市○○區○○○街00巷00號住
    處，以電腦設備連結網際網路，並以「章愉歌」之名義在臉
    書Facebook網站（下稱臉書網站）上設立「谷歌的期貨股票
    操作絕學」粉絲團，分享投資研究心得等期貨交易資訊以吸
    引注意。並自106年3月間起至107年1月間止，以新臺幣（下
    同）22,000元至24,000元不等之價格，招攬瀏覽該粉絲團網
    頁之不特定人加入會員。嗣蔡順百、蔡昆達、洪宇彤及張哲
    銘於106年3月間，各付款22,000元或24,000元而加入會員。
    李政芳則於每日期貨交易開盤前，以「000000000000000000
    000000」、「0000000000000000000」等電子郵件帳號，或
    以LINE通訊軟體寄發包含前一日期貨交易走勢分析、今日走
    勢分析、今日預判走勢圖形及較長遠波段的因素分析等期貨
    交易研究分析意見或推介建議予蔡順百、蔡昆達、洪宇彤及
    張哲銘等會員，供該等會員作為投資期貨交易之參考，而經
    營期貨投資顧問事業。
二、案經法務部調查局臺北市調查處移送臺灣臺北地方檢察署陳
    請臺灣高等檢察署檢察長核轉臺灣桃園地方檢察署檢察官偵
    查起訴。
    理  由
壹、程序部分：
一、按案件曾經判決確定者，應諭知免訴之判決，刑事訴訟法第
    302條第1款定有明文；而所謂案件，係指同一案件，以犯罪
    事實相同，或有裁判上一罪、實質上一罪關係者為限，倘無
    此等關係者，即不生既判力，法院仍應就後案為實體判決，
    不得逕行諭知免訴之判決。
  ㈠所謂「集合犯」，乃犯罪構成要件中預定有多數同種類之行
    為將反覆實行，立法者以此種本質上具有複數行為，反覆實
    行之犯罪，歸類為集合犯，特別規定為一個獨立之犯罪類型
    ，例如收集犯及常業犯等。換言之，是否為集合犯，主要在
    於得否自立法理由或法條之構成要件文義，明確知悉立法者
    已預定將反覆實行行為蘊含於構成要件內。若自立法理由或
    構成要件之文義，可知立法者已預定有多數同種類之行為將
    反覆實行，即屬集合犯；否則，於解釋時，應嚴守中性立場
    ，認為並非集合犯，而不得以日常生活經驗等不確定概念加
    諸於法條原定之構成要件上，抑或以推測或擬制之方法詮釋
    構成要件，而將其解釋為係屬集合犯。如此將超出集合犯原
    本之概念，並導致集合犯無所不在，法定構成要件之解釋亦
    將因個案事實不同而異，自非解釋法律應有之立場，亦有害
    於構成要件之安定性（最高法院105年度台上字第1972號判
    決參照）。經查：
  ⒈本案被告李政芳前於103年起至105年止，未經金管會許可，
    仍在○○證券股份有限公司○○分公司之VIP室內，接受客戶之
    委託代為操作期貨交易，並收取期貨交易獲利之30％作為報
    酬，由被告及該案共同被告陳宜鍾朋分；被告因此非法經營
    期貨經理事業行為，經臺灣桃園地方法院於107年12月13日
    以107年度審金簡字第4號判決處有期徒刑8月，緩刑3 年，
    並應自判決確定日起6個月以內，向檢察官指定之公庫支付2
    0萬元，該判決已於108年1月7日確定（下稱前案）等情，有
    臺灣桃園地方檢察署檢察官106年度偵字第28706號起訴書、
    原審107年度審金簡字第4號刑事判決書、本院被告前案紀錄
    表附卷可參，首堪認定。
  ⒉所謂「期貨經理事業」，指經營接受特定人委任，對委任人
    之委託資產，就有關期貨交易、期貨相關現貨商品或其他經
    主管機關核准項目之交易或投資為分析、判斷，並基於該分
    析、判斷，為委任人執行交易或投資之業務者；所謂「期貨
    顧問事業」，指為獲取報酬，經營或提供期貨交易、期貨信
    託基金、期貨相關現貨商品、或其他經主管機關公告或核准
    項目之交易或投資之研究分析意見或推介建議者，期貨經理
    事業設置標準第2條、期貨顧問事業設置標準第2條第1項分
    別定有明文。又期貨經理事業設置標準第18條第1項、第23
    條規定，期貨經紀商、期貨信託事業、證券投資信託事業及
    證券投資顧問事業申請兼營期貨經理事業，應填具申請書，
    並檢具必要書件，向主管機關申請許可；如有法定事由，主
    管機關得不予許可。另期貨顧問事業設置標準第8條、第15
    條則規定，期貨經紀商、期貨經理事業、證券經紀商及證券
    投資顧問事業申請兼營期貨顧問事業，應填具申請書，並檢
    具必要書件，向主管機關申請許可；如有法定事由，主管機
    關得不予許可。由此可知，「期貨經理事業」與「期貨顧問
    事業」係不同事業模式，如欲兼營不同事業，各須申請主管
    機關許可。應認在法規範上，二者分屬不同期貨服務之事業
    型態，各有不同之金融監督內容，須個別申請主管機關許可
    始得經營，在法律上自無可能將二者預定為具有兼營性質之
    集合行為。故期貨交易法第112條第5項第5款，同時規定非
    法經營期貨經理事業及期貨顧問事業之處罰，應屬立法技術
    上將不同犯罪行為規範於同一條文中，並非在法條之構成要
    件上認屬集合行為態樣之犯罪類型。
  ⒊從而，未經許可經營期貨經理事業及未經許可經營期貨顧問
    事業，性質上非屬集合犯。被告主張本案未經許可經營期貨
    顧問事業與前案未經許可經營期貨經理事業，屬於集合犯之
    實質上一罪關係，應屬無據。
  ㈡被告另主張：被告自103年間起至107年止，一直有經營期貨
    顧問事業，前案代客戶操作期貨交易時，亦有提供分析意見
    及推介建議予客戶；而被告代客戶操作期貨交易與分析大盤
    期貨指數，具有高度行為與低度行為關係，故被告於前案及
    本案所為，客觀上屬於一反覆、延續性之行為，屬裁判上一
    罪關係等語。惟查：
  ⒈被告自承係於106年2月間始設立「谷歌的期貨股票操作絕學
    」粉絲團，並自同年3月間起，在其桃園市○○區住處，透過
    該粉絲團招攬不特定人付費加入會員，由被告提供期貨交易
    研究分析意見或推介建議（見北檢偵5938卷第191-193頁、
    原審金訴卷第59頁、金訴更一卷㈡第45頁）。而被告於前案
    則是於103年起至105年止，在○○證券○○分公司之VIP室內，
    由前案共同被告陳宜鍾介紹客戶，再接受客戶之委託代為操
    作期貨交易。可見二者之時間、地點、方式及對象均不相同
    。
  ⒉被告主張其於前案行為期間，一直有經營期貨顧問事業，並
    持續到本案發生時止等情，固據證人游柔容於原審審理時證
    稱：我在105年6、7月左右，在臉書的「谷歌」社團看到被
    告的文章，該社團是做期貨分析，我觀察半年左右，發現被
    告的分析還不錯，就透過LINE通訊軟體與被告聯絡，詢問有
    關期貨的事情，並在106年1月左右開始委託被告代操期貨交
    易，直到107年7月左右；被告在代操期間，每天都會寄發大
    盤分析意見給我等語（見原審金訴更一卷㈠第101-106頁）。
    惟被告於偵查中供承：「（問：從100年才開始這個粉絲團
    ？）沒有，106年1、2月才開，可參粉絲團建立的時間。」
    等語（見北檢偵5938卷第192頁），被告復於偵查中提出「
    關於雲股107年偵字第5938號補充材料」，其上記載「一、
    本人姓名李政芳（網路名稱章愉歌）於106年2月於臉書創立
    『谷歌的期貨股票操作絕學』的社團」等語（見北檢偵5938卷
    第225頁），足見被告係於106年2月間始在臉書設立「谷歌
    的期貨股票操作絕學」粉絲團，故游柔容前揭證稱其於105
    年6、7月間在臉書之「谷歌」社團看見被告之文章等語，顯
    與被告之供詞有所出入，自難採為有利於被告之證據。從而
    ，無從證明被告自105年6、7 月間，即已透過臉書招攬客戶
    並提供期貨交易研究分析意見或推介建議，即不能認被告於
    前案發生之同時，已開始為本案經營期貨顧問事業。
  ⒊況且，被告於前案係與共同被告陳宜鍾，基於非法經營期貨
    經理事業之犯意聯絡，利用陳宜鍾在○○證券○○分公司擔任協
    理之便，由陳宜鍾介紹客戶，再由被告在該公司之VIP室內
    為客戶代操期貨交易；嗣於105年4月間經○○證券○○分公司查
    核後發覺上情，並於105年6月間經金管會證券期貨局函送法
    務部調查局進行調查，此有金管會證券期貨局函暨附件可參
    （見前案偵28705卷第45-55頁）。故被告於103年至105年間
    ，在○○證券○○分公司內，與陳宜鍾共同非法經營期貨經理事
    業，乃被告利用與陳宜鍾合作之機會，私下在○○證券○○分公
    司內提供期貨經理之服務。前案犯罪機會之產生、被告認知
    之行為地點及犯罪型態，均與本案利用電子郵件或以LINE通
    訊軟體提供期貨顧問不同，應係獨立之犯罪決意。縱認被告
    於103年間，已有從事期貨顧問事業，然被告與陳宜鍾在○○
    證券○○分公司內非法提供期貨經理服務業，且此部分亦因被
    告遭法務部調查局偵辦後，而中斷其犯意，被告自己在其住
    處透過電子郵件或以LINE通訊軟體非法提供期貨顧問服務，
    實係另行起意，已與前案之犯意無涉，基此，二者之犯意各
    別，行為互不相同，難認有何實質上或裁判上一罪關係。
  ㈢從而，被告於前案非法經營期貨經理事業，與本案非法經營
    期貨顧問事業，並無實質上或裁判上一罪關係，為不同案件
    。被告主張本案應為前案確定判決效力所及，自屬無據。
二、本案證據之證據能力：
　㈠按被告以外之人於審判外之陳述，雖不符刑事訴訟法第159條
    之1至第159條之4之規定，而經當事人於審判程序同意作為
    證據，法院審酌該言詞陳述或書面陳述作成時之情況，認為
    適當者，亦得為證據。當事人、代理人或辯護人於法院調查
    證據時，知有刑事訴訟法第159條第1項不得為證據之情形，
    而未於言詞辯論終結前聲明異議者，視為有前項之同意，刑
    事訴訟法第159條之5定有明文。查檢察官、被告及其辯護人
    對本判決所引用下列各項被告以外之人於審判外之陳述部分
    ，於準備程序均表示同意作為證據等語（見本院卷第63-66
    頁），茲審酌該等審判外言詞及書面陳述作成時之情況，並
    無不宜作為證據之情事，依上開規定，即得為證據。
　㈡其餘資以認定本案犯罪事實之非供述證據，查無違反法定程
    序取得之情形，是依刑事訴訟法第158條之4規定反面解釋，
    亦具證據能力。
貳、實體部分：
一、上開犯罪事實，業據被告坦承不諱，核與證人蔡順百、洪宇
    彤、蔡昆達、張哲銘之證述相符（見北檢偵5938卷第29-32
    、39-43、59-62、73-76、181-183、203-205頁），並有中
    華郵政歷史交易清單、臉書網頁擷圖、桃園信用合作社帳戶
    交易明細、「谷歌大晚報」投資分析資料在卷可憑（見北檢
    偵5938卷第49、67、93-106、107-127、129-150、195頁）
    ，足徵被告前開出於任意性之自白與事實相符，應堪信為真
    實。
二、按所謂期貨顧問事業，指為獲取報酬，經營或提供期貨交易
    、期貨信託基金、期貨相關現貨商品、或其他經主管機關公
    告或核准項目之交易或投資之研究分析意見或推介建議者，
    此為期貨顧問事業設置標準第2條第1項所明定。據證人蔡順
    百、蔡昆達、洪宇彤及張哲銘之證述，被告每日會在付費的
    群組中，提供該日盤前分析文章，包含前日期貨交易走勢分
    析、今日走勢分析、今日預判走勢圖形及較長遠波段的因素
    分析等資訊，給予投資人進出場之時機及建議（見北檢偵59
    38卷第31、40、41、61、75頁）。堪認被告確有提供期貨交
    易之研究分析意見及推介建議，並以此收取報酬，而經營期
    貨顧問事業。是本件事證明確，被告犯行堪以認定，應依法
    論罪科刑。
三、論罪：
    核被告所為，係犯期貨交易法第112條第5項第5款之非法經
    營期貨顧問事業罪。又經營事業，其文義包含反覆繼續實施
    之性質，故被告於本案犯罪期間內，每日提供期貨交易之研
    究分析意見及推介建議，係基於一個經營業務目的所為之行
    為，乃集合犯，應包括以一罪論。
四、上訴駁回部分之理由：
  ㈠原審同此認定，並審酌被告前於105年間經查獲非法經營期貨
    經理事業，復於106年間，在臉書開設「谷歌的期貨股票操
    作絕學」粉絲團招攬客戶加入付費會員，而非法經營期貨顧
    問事業，妨害主管機關對於期貨服務事業之監督管理，亦危
    及投資人權益，兼衡被告犯後坦承犯行，及其犯罪之動機、
    經營事業之期間、收取之報酬、所生損害暨其智識能力、經
    濟狀況等一切情狀，量處有期徒刑4月。經核認事用法均無
    違誤，量刑亦屬允當，應予維持。被告不服原判決，提起上
    訴，辯稱：被告之前案及本案，屬裁判上一罪關係，本案應
    為免訴判決等語。惟本院業已詳列證據並析論理由認定如上
    ，被告之上訴為無理由，應予駁回。
　㈡另辯護人於本院審理時主張原審未諭知易科罰金，有所不當
    云云。按犯最重本刑為5年以下有期徒刑以下之刑之罪，而
    受6月以下有期徒刑或拘役之宣告者，得以新臺幣1千元、2
    千元或3千元折算一日，易科罰金。但易科罰金，難收矯正
    之效或難以維持法秩序者，不在此限，刑法第41條第1項定
    有明文。查被告所犯之期貨交易法第112條第5項第5款非法
    經營期貨顧問事業罪之法定刑度為「7年以下有期徒刑，得
    併科新臺幣300萬元以下罰金」，最重本刑為7年以下有期徒
    刑，並不符合刑法第41條第1項之易科罰金要件，原審未諭
    知易科罰金之折算標準，自無不當，辯護人前揭主張，顯與
    法律規定之易科罰金要件不符，自無可採。
五、撤銷原判決關於沒收部分：
  ㈠刑法於104年12月30日修正公布、並於105年7月1日施行時，
    將修正前刑法第34條之規定「從刑之種類如下：一、褫奪公
    權。二、沒收。三、追徵、追繳或抵償。」刪除，並增訂刑
    法第36條第1項：「從刑為褫奪公權。」，將沒收重新定性
    為「刑罰及保安處分以外之法律效果，具有獨立性，而非刑
    罰（從刑）」（刑法第2條立法說明一、參照），其出發點
    在於達成任何人皆不得保有因不法行為而來之獲利的立法目
    的，認為沒收本質為一種「準不當得利的衡平措施」。又前
    揭修正後刑法基於沒收具備獨立性，亦規定得由檢察官另聲
    請法院為單獨沒收之宣告（刑法第40條第3項、刑事訴訟法
    第259條之1、刑事訴訟法第455條之34至37參照），故在論
    理上，「沒收」本得與「本案部分（即罪刑部分）」截然區
    分。又上訴得對於判決之一部為之；未聲明為一部者，視為
    全部上訴。對於判決之一部上訴者，其有關係之部分，視為
    亦已上訴，刑事訴訟法第348 條定有明文。而所謂「有關係
    部分」係指判決之各部分在審判上無從分割，因一部上訴而
    其全部必受影響者而言。於當事人僅對於判決之本案部分提
    起上訴時，因係就犯罪行為（即沒收之前提事實）之存在與
    否有所爭執，對於是否應沒收，有所影響，故此時沒收部分
    應認係有關係之部分，視為亦已上訴，但於當事人就判決之
    本案部分未提起上訴而僅就沒收部分提起上訴時，因當事人
    就犯罪行為之存在已無爭執（前提事實明確），而應否沒收
    ，並不影響本案部分，且沒收既具獨立性，自應認此時本案
    部分與沒收部分得以分割，並非有關係之部分，而未隨同上
    訴。基此，於本案部分及沒收部分均在上訴範圍之情形下，
    本於沒收之獨立性，本院自得於本案上訴無理由駁回時，單
    獨撤銷沒收部分，另行諭知適法之沒收，合先敘明。
  ㈡犯罪所得，屬於犯罪行為人者，沒收之；於全部或一部不能
    沒收或不宜執行沒收時，追徵其價額，刑法第38條之1第1項
    前段、第3項定有明文。查蔡順百、張哲銘加入被告之付費
    社團，已各支付22,000元；蔡昆達及洪宇彤則各支付24,000
     元，此據蔡順百等人於調查局詢問時證述確實（見北檢偵5
    938卷第30-31、40、60-61、74頁），並有桃園信用合作社
    帳戶交易明細可佐（見北檢偵5938卷第107-127頁）。應認
    被告非法經營期貨顧問事業，已向蔡順百等人共收取92,000
     元，此部分犯罪所得雖未經扣案，應依前揭規定，由本院
    宣告沒收，於全部或一部不能沒收或不宜執行沒收時，追徵
    其價額。原審漏未宣告沒收，逕行諭知追徵其價額，尚與前
    揭法律規定不符，自應由本院就沒收部分撤銷，另為適法之
    沒收諭知如主文第3項所示。
據上論斷，應依刑事訴訟法第369條第1項前段、第368條，判決
如主文。
本案經臺灣桃園地方檢察署檢察官呂象吾提起公訴，臺灣高等檢
察署檢察官陳孟黎到庭執行職務。
中　　華　　民　　國　　110 　年　　4 　　月　　15　　日
                  刑事第二十四庭審判長法　官  陳德民
                                      法　官  紀凱峰
                                      法　官  鄭富城
以上正本證明與原本無異。
如不服本判決，應於收受送達後20日內向本院提出上訴書狀，其
未敘述上訴之理由者並得於提起上訴後20日內向本院補提理由書
（均須按他造當事人之人數附繕本）「切勿逕送上級法院」。
                                      書記官  翁子婷
中　　華　　民　　國　　110 　年　　4 　　月　　15　　日